臺灣高雄地方法院刑事判決　　　　　　　96年度訴字第3985號
公　訴　人　台灣高雄地方法院檢察署檢察官
被　　　告　甲○○○
上列被告因違反水土保持法案件，經檢察官提起公訴（96年度偵
字第20667號），本院判決如下：
    主  文
甲○○○無罪。
    理  由
一、公訴意旨略以：被告甲○○○明知丙○○所有，坐落高雄縣
    三民鄉○○段171 地號土地，經中央主管機關行政院農業委
    員會，依山坡地保育利用條例及水土保持法所核定、公告為
    山坡保育地，如有經營、使用山坡地之必要，除須經土地所
    有人同意外，並應經調查規劃，依水土保持技術規範實施水
    土保持之處理與維護，以防止水土流失。詎被告基於違反水
    土保持法之犯意，在未經中華民國政府之同意，及未實施任
    何水土保持之處理與維護之情形下，於民國96年3 月1 日上
    午10時前之某時，利用高雄縣政府准許其就上開山坡地實施
    整坡作業簡易水土保持之機會，在上開山坡地擅自採取土石
    ，得手後放置於鐵牛車上，運往明華營造有限公司（下稱明
    華公司）作為民生村丘平台檔土牆復健工程之用，然尚未生
    水土流失之結果。嗣於96年3 月26日14許，為高雄縣政府人
    員據報前往上開山坡地，當場查獲，因認被告涉犯水土保持
    法第32條第4 項、第1 項及山坡地保育利用條例第34條第1
    項之罪嫌。
二、本判決所引用之證據資料（詳後引證據），其中傳聞證據部
    分，縱無刑事訴訟法第159條之1至第159條之4或其他規定之
    傳聞證據例外情形，亦因被告、檢察官或同意可作為證據使
    用，或未聲明異議，依刑事訴訟法第159 條之5 第1 項、第
    2 項之規定，本院審酌該證據作成之情況，認為適當，應得
    為證據。
三、按被告未經審判證明有罪確定前，推定其為無罪；犯罪事實
    ，應依證據認定之，無證據不得認定犯罪事實。又不能證明
    被告犯罪者，應諭知無罪之判決，刑事訴訟法第154 條、第
    301 條第1 項分別定有明文。次按水土保持法第32條第1 項
    之罪，係以「在公有或私人山坡地或國、公有林區或他人私
    有林區內未經同意擅自墾殖、占用或從事第8 條第1 項第2
    款至第5 款之開發、經營或使用，致生水土流失或毀損水土
    保持之處理與維護設施」為要件，該條之規定，雖重在農、
    林、漁、牧地，山坡地或林區之水土保持，但亦含有竊佔罪
    之性質；其所謂「未經同意」，乃指未經土地所有權人之同
    意而言。而公、私有土地之經營或使用，依水土保持法應實
    施水土保持處理與維護者，該土地之經營人、使用人或所有
    人，為水土保持法所稱之水土保持義務人，故水土保持義務
    人即為有權使用山坡地之人。倘土地所有權人本人或經土地
    所有權人之同意，或其他有使用權之人為墾殖、占用或開發
    經營者，縱未依水土保持技術規範實施水土保持之處理與維
    護，應屬違反同法第33條第1 項第1 款規定，處以罰鍰之範
    疇，不得依同法第32條規定課以刑事責任，此觀水土保持法
    第8 條、第32條、第33條之規定自明；又按山坡地保育利用
    條例第34條第1 項之規定，固重在保護山坡地，防止濫墾、
    濫建，但亦含有竊佔罪之本質，以未經土地所有權人同意，
    或對該山坡地無使用權源，竟擅自墾殖或開發經營為要件。
    故如對該山坡地有使用權，或經土地所有權人或對該山坡地
    有占有使用權人之同意而開發經營，即與該條項之構成要件
    有間（最高法院86年臺上字第6221號、93年度臺上第323 號
    、92年度臺上第692 號、93臺上字第2833號判決可資參照）
    。
四、檢察官認被告涉有前揭犯行，係以(一)被告於警詢及偵查中之
    供述，(二)證人楊志雄於警詢及偵查中之證述，(三)證人廖景隆
    於偵查中之證述（起訴書之證據清單誤載為「證人廖景隆於
    景詢及偵查中之證述」），(四)明華營造有限公司96年1 月25
    日明華營三字第0009600125號函、同意書、高雄縣三民鄉公
    所96年1 月26日三鄉財字第0960000850號函、高雄縣政府96
    年3 月26日事證調查筆錄、96年8 月20日府農保字第096018
    29 14 號函、96年1 月5 日府農保字第0960006550號函（起
    訴書之證據清單誤載為「第00000000000 號函」）、高雄縣
    三民鄉○○段171 地號土地建物查詢資料、現場照片等證據
    資料，為其論斷之依據。訊據被告坦承於上開時、地，在上
    開山坡地整地，並將採取之土石，供作民生村平台擋土牆復
    健工程所用之事實，惟堅決否認有何違反水土保持法犯行，
    辯稱：伊有使用該土地之權，不知整地後運出土石，已違反
    水土保持法等語。
五、經查：
  (一)坐落於高雄縣三民鄉○○段171 地號土地，業經行政院核定
    公告為山坡地範圍，被告於95年11月間，以丙○○之名義，
    向高雄縣三民鄉公所，申請在上開山坡地，實施簡易水土保
    持處理之整坡作業，經該鄉公所轉高雄縣政府後，高雄縣政
    府派員於95年12月20日會勘，並於96年1 月5 日核定實施整
    坡作業簡易水土保持處理，被告隨即利用高雄縣政府核准其
    在該山坡地實施整坡作業簡易水土保持機會，採取山坡地之
    土石，供明華公司作為民生村上開擋土牆工程之用，然尚未
    生水土流失之結果之事實，業據被告於本院審理時坦白承認
    （詳本院卷第12頁倒數第10行至第7 行）。核與證人即高雄
    縣三民鄉公所員工楊志雄於警詢中證稱：上開山坡地整地廢
    棄土石之外運，須向高雄縣政府申請核准，高雄縣三民鄉公
    所無權准許上開山坡地之廢棄土石外運等語（詳警卷第10
    頁第13行至第4 行）；證人即高雄縣政府員工廖景隆於偵查
    中證陳：三民鄉全部土地均為水土保持法及山坡地保育利用
    條例所規定之「山坡地」，上開山坡地屬農牧用地，整坡行
    為即屬整地，整地要向縣政府申請，被告係以土地所有人丙○○之名義，向縣政府申請整地，縣政府有發函許可整地，
    但被告將土石運出之行為，與規定不符，三民鄉公所並無權
    限核准土石外運，至現場看過，確實有整地之行為等語（詳
    偵卷第7 頁倒數第12行至第8 頁第4 行、第7 行至第16行、
    第22行、第23行）均相符。此外，復有高雄縣三民鄉公所96
    年1 月26日三鄉財字第0960000850號函、高雄縣政府受理簡
    易水土保持申報施工中檢查報告、高雄縣政府96年1 月5 日
    府農保字第0960 006550 號函及所附土地現況照片、95年11
    月29日府農保字第095026 7747 號函及所附實地勘查紀錄表
    、96年8 月20日府農保字第096 0182914 號函、土地建物查
    詢資料、地籍圖、丁○○及被告名義出具之同意書可證（參
    偵卷第20頁至第37頁、第41頁）。是此部分之事實，應堪認
    定。
  (二)又坐落於高雄縣三民鄉○○段171 地號土地，係丙○○、丁○○兄弟共有，應有部分各為2 分之1 ，上開土地於丙○○
    年幼時，丙○○之父親將應有部分3 分之1 出售予被告之公
    公，並將土地畫出界線分成3 份，將其中1 份交給被告公公
    使用，此後不再過問其如何使用該土地，因應有部分3 分之
    1 之土地已經賣給被告公公，所以被告在其分管之土地範圍
    內，從事整地或墾殖之行為，不須再經過丙○○、丁○○同
    意；丙○○係分管靠近山坡之土地，與丁○○所分管之土地
    相連，被告分管之土地靠近平地，與丙○○、丁○○所分管
    之土地並未相連，且中間隔有2 輛汽車可以通行之產業道路
    ，丙○○於今年農曆過年及清明節返回三民鄉住處時，曾看
    見被告整地之情況，被告整地之範圍，並無逾越其分管範圍
    ，亦未影響丙○○、丁○○使用土地，雙方原有移轉所有權
    之意，丙○○亦曾交付印鑑證明予被告辦理過戶，但因丙○○之父親尚有債務未清償，故未能辦理過戶之事實，業據證
    人丙○○於本院審理中證述綦詳（詳本院卷第27頁第6 行至
    第19行、第28頁第14行至第29頁第14行、倒數第12行以下、
    第30頁第8 行至第11行），並有前開土地建物查詢資料在卷
    可參。是被告之公公於多年前，既已向證人丙○○之父親購
    買上開山坡地應有部分3 分之1 ，雙方並約定各自分管特定
    部分之土地，嗣如何使用分管土地，不須再經對方同意，證
    人丙○○並曾提供印鑑證明予被告辦理過戶，顯見證人丙○○亦認被告之公公確已購買上開山坡地應有部分3 分之1 ，
    被告有權使用土地，否則當被告表示要辦理過戶，要求證人
    丙○○提供印鑑證明時，丙○○大可拒絕之，是被告所辯，
    尚非無據。準此，被告既係上開山坡地之使用權人，其於上
    開山坡地開挖整地，且未逾越分管土地之範圍，即難謂係無
    使用權源而擅自墾殖，揆諸前揭說明，被告行為核與水土保
    持法第32條第1 項及山坡地保育利用條例第10條「擅自墾殖
    」之要件不符，縱被告未依高雄縣政府核定內容施工，擅自
    採取土石外運，亦難以上開罪名相繩。
  (三)綜上所述，被告所為尚與水土保持法第32條第4 項、第1 項
    及山坡地保育利用條例第34條第1 項之犯罪構成要件有間，
    又查無其他證據足以證明被告犯罪，依首開法律規定，自應
    為被告無罪之諭知。
據上論斷，應依刑事訴訟法第301 條第1 項，判決如主文。
本案經檢察官乙○○到庭執行職務。
中　　華　　民　　國　　96　　年　　11　　月　　30　　日
                  刑事第十五庭  審判長法　官  方百正
                                      法  官  王碧瑩
                                      法  官  方錦源
以上正本證明與原本無異。
如不服本判決，應於收受送達後10日內向本院提出上訴書狀。
中　　華　　民　　國　　96　　年　　11　　月　　30　　日
 　　　　　　　　　　　　　　         書記官  鄧思辰
